【裁判字號】    95,台非,102
【裁判日期】    950518
【裁判案由】    違反毒品危害防制條例
【裁判全文】
最高法院刑事判決              九十五年度台非字第一０二號
    上  訴  人  最高法院檢察署檢察總長
    被      告  甲○○
上列上訴人因被告違反毒品危害防制條例案件，對於台灣高等法
院中華民國九十四年七月七日第二審確定判決（九十四年度上易
字第六二四號，起訴案號：台灣宜蘭地方法院檢察署九十三年度
毒偵字第五二五號），認為違背法令，提起非常上訴，本院判決
如下：
    主  文
原判決關於違背法令部分撤銷。
    理  由
非常上訴理由稱：「按判決不適用法則或適用不當者，為違背法
令，刑事訴訟法第三百七十八條定有明文。本件原判決以警察機
關搜索後未發現應扣押物，卻持檢察官簽發之鑑定許可書，對被
告強制採尿之事實，而認鑑定人因鑑定之必要，得經許可後採取
分泌物、排泄物，發動人為鑑定人，並非偵查機關，乃指偵查機
關以強制採尿未（為）找被告犯罪之證據，並非已有證據再採尿
，足見檢警機關係以鑑定之名，行強制處分之實，警方據此而採
得之被告尿液，係屬因違背法定程序取得之證據，認無證據能力
，而改判被告無罪云云。經查警察局、憲兵隊有專辦毒品案件隊
員，有相當程度專業技術及配備，而政府乃對之投入相當人力、
金錢及設備成立各種技術支援單位，法律並無明文限制警察機關
不得為鑑定單位，因之，本件檢察官指定宜蘭縣警察局、宜蘭憲
兵隊為鑑定人機關，鑑定事項為採集尿液，此項選任鑑定人應屬
符合刑事訴訟法第一百九十八條之規定。原判決雖謂鑑定人經許
可後得採取被告之分泌物、排泄物等，其發動人為鑑定人而非偵
查機關云云，按刑事訴訟法第二百零五條之一第一項之規定，乃
係指經法官或檢察官選任後之鑑定人，因鑑定之必要，得經許可
，而為上開採取作為，並非謂欲採取被告之分泌物等，應由鑑定
人抑或由偵查機關發動始可，原判決似有誤會。而本案被告甲○
○於九十三年五月十八日警詢時自承八十四年初曾吸食安非他命
毒品（見刑事偵查卷宗第三頁），且檢察官因從監聽毒品交易之
紀錄，乃簽發搜索票及拘票，雖未蒐獲交易毒品，但對涉嫌交易
之人即被告有所懷疑，進而指揮選任司法警察機關為鑑定人，予
以採取尿液，送交委託之慈濟大學濫用藥物檢驗中心進行檢測，
且檢測結果認定安非他命為陽性之事實，程序上何得謂屬違背法
令？況縱如原判決所指此項證據之取得為違背法定程序，但吸食
毒品不僅戕害被告個人身心健康，且危害社會治安，甚至動搖國
本，此所以政府每年持續宣示向毒品宣戰，投入大量人力財力，
從緝毒、拒毒、戒毒等三方面，全面反毒，不敢有所鬆懈可見一
斑；當非如原判決所指施用安非他命者，戕害己身，其行為與公
共利益關聯有限云云，則揆諸刑事訴訟法第一百五十八條之四規
定，其有無證據能力之認定，仍應審酌人權保障及公共利益之均
衡維護。是從吸食毒品之危害至深且鉅有如上述，其甚至有動搖
國本之虞，為公共利益之維護，亦應認此項採取尿液取得行為具
證據能力，始符上引刑事訴訟法第一百五十八條之四規定之旨意
。綜上所述，本案檢警機關採取被告尿液之行為，應屬符合法律
規定，具有證據能力者，原判決竟認其係違背法定程序，不具證
據能力，而改判被告無罪，即有判決不適用法則或適用不當之違
法。案經確定，爰依刑事訴訟法第四百四十一條、第四百四十三
條提起非常上訴，以資糾正」等語。
本院按：判決不適用法則或適用不當，為違背法令，於判決確定
後，得提起非常上訴，為刑事訴訟法第三百七十八條、第四百四
十一條所明定。又刑事訴訟上檢查身體及其採樣等處分，係為便
利執行鑑定，以判別、推論犯罪相關事實，而對人之身體進行觀
察、採集或檢驗之取證行為，乃鑑定之前置準備，常為鑑定之必
要處分，或對人之身體健康及不可侵犯性等基本權造成干預、侵
害，而具有強制處分之性質，為保障人權，因而採令狀主義，鑑
定人固須依同法第二百零四條、第二百零四條之一及第二百零五
條之一之規定，於偵查中經檢察官、審判中經審判長或受命法官
許可，始得進行。然為許可授權主體之檢察官、法官，各本於其
在偵查、審判程序中調查證據之職權，自得不待聲請，主動為之
，再揆諸刑事訴訟法第二百零四條之三第二項規定，法官、檢察
官並得強制實施之，尤徵法官、檢察官對檢查身體及其採樣等處
分之執行，實居於指揮、主導之地位。而同法第二百零五條之一
所列舉之採取出自被鑑定人身體之尿液等鑑定採樣行為，為實施
尿液等鑑定之必要處分，屬檢查身體之範疇，依此規定，鑑定人
（包括鑑定機關）因鑑定而有採樣之必要時，須經法官、檢察官
許可始得為之。是鑑定許可之聲請，固應以鑑定人為聲請人，然
法官或檢察官亦得本於職權之行使，主動為鑑定採樣取證之許可
，非必待鑑定人聲請，此乃法理所當然。從而法官或檢察官主動
許可鑑定人為身體檢查採樣取證及其檢驗鑑定結果，既無違背法
定程序可言，自不生由法院依同法第一百五十八條之四之權衡規
定，判斷其證據能力有無之問題。原判決係以宜蘭縣警察局執行
另案關於販賣毒品案件之搜索，未發現應扣押物，竟於搜索程序
結束後，提示由檢察官主動簽發之鑑定許可書，經被告甲○○同
意，而對其採尿送驗，但依法鑑定人因鑑定之必要，得經許可後
採取分泌物、排泄物，是鑑定許可之發動人應為鑑定人，非偵查
機關，本件偵查機關在未知被告施用毒品犯罪之情形下，簽發鑑
定許可書，對被告採尿，係藉鑑定之名，行強制處分之實，被告
因不諳鑑定許可之法定程序而同意採尿，其同意難認係出自誠摰
之同意，警方對被告採尿，亦非出於被告自願，因認該尿液係違
背法定程序取得之證據，乃依刑事訴訟法第一百五十八條之四權
衡結果，排除該所採尿液暨檢驗結果之證據能力，將第一審之科
刑判決予以撤銷，改判諭知被告無罪。惟查本件檢察官以宜蘭縣
警察局及宜蘭縣憲兵隊為鑑定機關，採集尿液為鑑定事項，對被
告所簽發之鑑定許可書，係囑託該二單位為鑑定機關，並許可其
對被告進行採尿之鑑定處分，即使非出於該鑑定機關之聲請，而
係檢察官本於職權為之，於法本無不合，縱該警察局之警員為採
尿而徵詢被告同意與否之意見時，曾對被告提示該鑑定許可書或
告以要旨，亦難因此遽謂被告同意採尿與其心中之真意不符而非
出於自願。該尿液之採集，既經被告出於自願性同意，即未違背
法定程序，本得採為論罪之依據，自不生由法院依刑事訴訟法第
一百五十八條之四規定判斷其證據能力之問題。原判決以該尿液
之取得，違背法定程序，進一步依上揭權衡規定，排除該尿液檢
驗報告之證據能力，揆諸首揭說明，自有採證違背證據法則之違
法，且此項違誤，關乎犯罪事實有無認定之當否，顯然直接影響
於判決，自非僅訴訟程序違法，而屬判決違背法令。案經確定，
非常上訴意旨執以指摘，洵有理由，惟原判決上述違背法令，尚
非不利於被告，應由本院僅將原判決關於違背法令部分撤銷，以
資糾正。
據上論結，應依刑事訴訟法第四百四十七條第一項第一款前段，
判決如主文。
中    華    民    國  九十五  年    五    月   十八   日
                      最高法院刑事第八庭
                          審判長法官  張  淳  淙
                                法官  張  春  福
                                法官  呂  丹  玉
                                法官  洪  昌  宏
                                法官  蔡  彩  貞
      本件正本證明與原本無異
                                      書  記  官
中    華    民    國  九十五  年    六    月   十二   日
                                                   Ｍ


司法院資訊處製作；財團法人民間司法改革基金會備份。
